臺灣高等法院民事判決　　　　　　　　　　　　　九十三年度上更(一)字第二一一號
　　上　訴　人　甲○○
　　訴訟代理人　柏有為律師
　　　　　　　　葉建廷律師
　　上　訴　人　桃園縣中壢市公所
　　法定代理人　葉步樑
　　訴訟代理人　邱永祥律師
右當事人間損害賠償事件，兩造對於中華民國八十九年十一月六日臺灣桃園地方法院
八十八年度訴字第六二一號第一審判決各自提起上訴，經最高法院第一次發回更審，
本院於九十三年十二月二十九日言詞辯論終結，判決如左：
    主      文
原判決關於駁回上訴人甲○○後開第二項之訴部分，暨命負擔訴訟費用之裁判均廢棄
。
右廢棄部分，被上訴人桃園縣中壢市公所應自八十二年十一月一日起至該被上訴人將
上訴人甲○○所有坐落桃園縣中壢市○○段水尾小段第二二八之二八、二二八之二九
、二四六之十二、二四六之十五、二四六之五十、二四七之一、二四七之二等地號土
地整平壓實返還上訴人甲○○時止，每年再給付上訴人甲○○四十三萬元及自民國八
十二年十一月一日起至清償日止，按年息百分之五計算之利息。
上訴人桃園縣中壢市公所之上訴駁回。
第一、二審及發回前第三審訴訟費用除確定部分外，由桃園縣中壢市公所負擔。
    事      實
甲、上訴人甲○○（下稱甲○○）方面：
壹、聲明：
一、上訴聲明：
  (一)原判決不利於甲○○部分廢棄。
  (二)上訴人桃園縣中壢市公所（下稱中壢市公所）應自八十二年十一月一日起至上訴
    人中壢市公所將甲○○所有坐落桃園縣中壢市○○段水尾小段第二二八之二八、
    二二八之二九、二四六之十二、二四六之十五、二四六之五十、二四七之一、二
    四七之二等地號土地整平壓實返還甲○○時止，每年再給付四十三萬元及自八十
    二年十一月一日起至清償日止，按年息百分之五計算之利息。
二、答辯聲明：上訴人中壢市公所之上訴駁回。
貳、陳述：除與歷審判決記載相同者外，補稱略以：
一、中壢市公所辯稱未能將系爭土地整平壓實返還甲○○，係不可歸責於中壢市公所
    事由，並非事實：
  (一)兩造於七十六年十月十三日所訂之協議書已合意於八十二年十月卅一日終止，為
    雙方所不爭執，契約終止後，依系爭協議書第二條之約定可知，中壢市公所本負
    有將系爭土地整平壓實後返還予甲○○之義務，並未約定須經甲○○同意後始得
    為之；又依系爭協議書第一條約訂，契約期間系爭土地之合法占有人應係中壢市
    公所，其既未履行返還義務，系爭土地仍置於其管領力之下，自得隨時進入系爭
    土地整平壓實，故不論甲○○同意與否，中壢市公所均應將系爭土地整平壓實返
    還，中壢市公所主張須經甲○○同意後，方得進入系爭土地整平壓實云云，顯有
    誤會。
  (二)甲○○雖曾要求中壢市公所價構系爭土地，然中壢市公所既未承諾，僅係買賣契
    約無從成立，中壢市公所仍負有期滿後將系爭土地整平壓實返還之義務。另「傾
    倒垃圾」與「整平壓實垃圾」係屬二事，最高法院本次發回已明示斯旨。
  (三)中壢市公所又抗辯自八十二年七月十三日起，中壢市發生垃圾風波，民眾抗爭阻
    止致其無法使用系爭土地傾倒垃圾，則自兩造合意終止契約後，中壢市公所亦無
    法進入系爭土地為整平壓實，此非可歸責於中壢市公所，自不負遲延責任云云。
    然查，當地民眾係阻止中壢市公所進入系爭土地再傾倒垃圾，並非阻止其進入為
    整平壓實之復育工作。且即使民眾有抗爭之情事，中壢市公所本得行使公權力依
    法排除路障，其怠於行使公權力致未能進入系爭土地整平壓實，自為可歸責於中
    壢市公所之事由。況八十五年八月廿九日中壢市○○○○○路障，驅離抗爭民眾
    ，進入系爭土地周圍屬中壢市公所所有之土地傾倒垃圾，則該時中壢市公所以可
    自由進出系爭土地，故其至遲於該時即應負給付遲延之責。
二、縱認中壢市公所不負遲延責任，惟其占有系爭土地已無法律上原因，甲○○自得
    請求相當於租金之不當得利。
  (一)系爭土地依公告現值計算其價值即已高達二千餘萬元，甲○○豈有領取五百三十
    萬元補償金後即荒廢該地之理。又依中壢市公所說法，系爭土地於四年後既無法
    再利用而毫無價值，何以其於協議書六條同意嗣後願繼續以每年五十三萬元為使
    用土地之代價？況茍未發生中壢垃圾風波事件，其亦勢必繼續支付前開數額以使
    用系爭土地，足證上訴人之說法前後矛盾，委無足取。
  (二)系爭土地自兩造七十六年簽立協議書始，即從未出租作為耕地使用，上訴人甲○
    ○從未主張系爭土地將作為耕地出租使用，中壢市公所依耕地三七五減租條例計
    算損害賠償之基礎，於法無據。
參、證據：援用歷審所提證據為證。
乙、上訴人中壢市公所方面：
壹、聲明：
一、上訴聲明：
  (一)原判決除確定部分外，就不利於中壢市公所部分廢棄。
  (二)右廢棄部分，甲○○在第一審之訴駁回。
二、答辯聲明：甲○○之上訴駁回。
貳、陳述：除與原判決記載相同者外，補稱略以：
一、中壢市公所未能將系爭土地整平壓實返還甲○○，係不可歸責於中壢市公所事由
    所致。蓋因中壢市於八十二年七月間發生垃圾風波，民眾抗爭圍堵，只要是中壢
    市公所之車輛，均不得進入系爭土地，縱中壢市公所欲進入整平壓實，亦不得其
    門而入。且整平土地需使用怪手挖掘，移高置低，已腐爛之舊垃圾被翻動，所散
    出之臭味更甚於新堆垃圾，民眾焉能不阻止進入施工？最高法院認民眾未必會阻
    止壓路車進入，實有誤會。且中壢市公所於八十五、六年間擬將其自有垃圾場及
    系爭土地一併進行整平復育計劃，惟甲○○拒絕提出同意書以便申請經費並讓中
    壢市公所進入系爭土地，自不可歸責於中壢市公所。
二、再上訴人於八十二年七月之後並未再占有使用系爭土地，且系爭土地地目為九等
    則田地，價值本來即甚低，而以中壢市人口之多垃圾量之大，縱使原先兩造約定
    之四年期間屆滿後上訴人不再繼續使用系爭土地堆置垃圾，惟其垃圾量必已相當
　　可觀，縱使中壢市公所依約將垃圾整平至高度與附近垃圾場一般高，並交還對造
　　，對造亦無法作為耕地使用，只能綠化做為綠地。即系爭土地已完全不具生產能
　　力，至明。再兩造訂立協議書，中壢市公所已給付對造高達五百三十萬元之巨額
　　補償金，該補償金之金額實超乎其租金市價之數十倍，其原因即在於兩造均知悉
　　系爭土堆被置垃圾滿五年後將完全喪失生產能力，無法再行利用，該補償金之
　　性質實際上已相當於給與被上訴人以後無法使用系爭土地之對價。縱中壢市公所
    未將系爭土地整平交付對造，惟中壢市公所應賠償對造之範圍，應以對造無法使
    用系爭土地所受之實際損害為依據。系爭土地緊鄰高速公路，四周又有中壢市公
    所自有之垃圾場用地，垃圾臭味滿溢，中壢市公所縱將系爭土地整平交還對造，
    對造顯已無法再就系爭土地做任何利用而穫得收益，即對造實際上無任何損害發
    生，原判決判決對造一年使用系爭土地之收益達十萬元，實為過高。
三、縱從未將系爭土地出租予中壢市公所做為垃圾場使用，以系爭土地絕大部分均為
    八等則及十等則水田之條件，對造若將系爭土地出租他人，依耕地三七五減租條
    例之規定，對造每年所可向承租人收取之租金亦不過區區五萬元左右，更遑論如
    今系爭土地已經成為一座垃圾山，根本無法出租他人耕種。則原判決認定甲○○
    一年使用系爭土地之收益高達十萬元，實為過高亦甚為明顯。
四、兩造約定中壢市公所使用系爭土地掩埋垃圾之高度，不得超過公所自有垃圾場之
    高度，故於系爭土地垃圾之高度與公所自有垃圾場高度相同時，系爭土地即已達
    飽合量。系爭土地飽和後，中壢市公所未再繼續堆置垃圾，至系爭土地目前垃圾
    堆放高度之所以與附近土地有落差之原因，乃因附近土地皆已進行復育之緣故。
五、系爭土地四週土地於七十三年底價購時，係以每公頃五百二十三萬元之價格購買
    ，本件公所第一次給付五百三十萬元之使用費，其數額已超過附近土地購買價格
    之百分之七十，期滿後再給付被上訴人兩年使用費共一百零六萬元，總給付額六
    百三十六萬元更達附近土地買賣價格之百分之八十四強。目前該區農地部分公告
    地價為每平方公尺二百五十元，公告現值則為每平方公尺一千六百元。
參、證據：援用歷審所提證據。
    理      由
一、甲○○起訴主張：伊於民國七十六年十月十三日與桃園縣中壢市公所（下稱中壢
    市公所）訂立垃圾場用地協議書（下稱協議書），約定由伊將所有坐落桃園縣中
    壢市○○段水尾小段二二八之二八、二二八之二九、二四六之一二、二四六之一
    五、二四六之五○、二四七之一、二四七之二等地號土地（下稱系爭土地）提供
    中壢市公所傾倒垃圾使用，期間自七十六年十一月一日起至八十年十月三十一日
    止。期限屆滿後，中壢市公所應將土地整平壓實返還予伊，如須繼續使用，每年
    應給付伊補償費新台幣（下同）五十三萬元。嗣該契約延續至八十二年十月三十
    一日，已經兩造合意終止系爭土地之使用協議。詎中壢市公所竟拒不依約將土地
    整平壓實返還予伊，且仍繼續使用，獲有相當於租金之利益，致伊受損害。爰依
    債務不履行及不當得利之法律關係，請求中壢市公所自八十二年十一月一日起至
    將系爭土地整平壓實返還之日止，按年給付伊五十三萬元及自八十二年十一月一
    日起加付法定遲延利息等語（甲○○另請求中壢市公所將系爭土地整平壓實返還
    部分，業經第一審及本院判決勝訴確定）。
    中壢市公所則以：自八十二年七月間發生垃圾風波事件後，伊未再使用系爭土地
    傾倒垃圾。甲○○既拒不提供同意書致伊未能將系爭土地整平壓實返還，即係不
    可歸責於伊，難令伊負給付遲延責任。況系爭土地因堆置十公尺高之垃圾而喪失
    收益可能性，甲○○並未受有損害，其請求伊給付不當得利，於法亦屬無據等語
    ，資為抗辯。
二、甲○○主張：兩造於七十六年十月十三日訂立協議書，依該協議書第一條、第六
    條約定，中壢市公所自七十六年十一月一日起至八十年十月三十一日止，四年期
    間得使用系爭土地，補償費總額為五百三十萬元。如使用期間屆滿後，中壢市公
    所如須繼續使用系爭土地，每年應給付補償費五十三萬元，中壢市公所於租期屆
    滿後，因要繼續使用土地，再給付二年度之補償費，每年五十三萬元。嗣於八十
    二年十月三十一日兩造合意終止協議書後，中壢市公所依協議書第二條之約定，
    應將系爭土地整平壓實返還予甲○○，甲○○並於兩造合意終止協議後，五度以
    存證信函催告中壢市公所應將系爭土地整平壓實返還予伊等情，業據提出垃圾場
    用地協議書、兩造往來存證信函九份等為證（見一審卷九頁至十頁、二二頁至四
    六頁），為中壢市公所所不爭執，並經原審至現場勘驗系爭土地，中壢市公所確
    未整平壓實返還甲○○等情，有勘驗筆錄在卷可稽（見一審卷九八頁至一○○頁
    ），應堪信實。
三、中壢市公所辯稱：伊八十二年七月間以後不再使用系爭之土地，甲○○要求中壢
    市公所支付補償費，甚至要求價購系爭土地均未達成協議，當時並發生垃圾場風
    波事件，民眾抗爭圍堵阻止中壢市公所之清潔車進入系爭土地傾倒垃圾，伊恐整
    平壓實一事，被歪曲為傾倒垃圾，且甲○○當時並沒有出具同意書，同意伊進入
    整平壓實，因上級要甲○○出具同意書才有經費，故未進行整平之工作，不能將
    系爭土地整平壓實之原因，係不可歸責於伊云云，並提出報紙影本、臺灣省政府
    環境保護處函影本二份、審查桃園縣中壢市內厝理、水尾里垃圾場封閉改善工程
    計劃書會議紀錄等為證，並舉證人即其員工劉忠仁於原審到庭證稱：「因為原告
    當初的復育工程是要整個場區一起完成。一半是市公所的地，一半是承租的要一
    起做。但原告要求被告買下這塊土地。且原告當時並沒有出具同意書，同意我們
    進入整平壓實，所以我們就沒有進入整平壓實，因為我們上級要原告出具同意書
    才有經費」等語附和其說（見一審卷一二一頁），惟為甲○○所否認，經整理兩
    造之爭點：系爭土地未整平壓實返還甲○○，中壢市公所有無不可歸責之事由？
    中壢市公所應否負債務不履行及返還不當得利之責任？查：
    按主張法律關係具有障礙事由之當事人，須就該障礙事由，負舉證之責任。而此
    障礙事由之存在，雖非不能以業經證明之間接事實加以推認，但須兩者間具有因
    果關係存在者，始克當之。苟負舉證責任之一方所證明之間接事實，不足以推認
    障礙事由之存在，縱不負舉證責任之一方就其主張之事實不能證明或陳述不明、
    或其舉證尚有疵累，仍難認負舉證責任之一方已盡其舉證之責，即不得為其有利
    之認定。查中壢市公所對於其於系爭土地使用契約合意終止後，未及時依約將土
    地整平壓實返還甲○○一節業已自認，已如上述，則就中壢市公所抗辯此項返還
    系爭土地義務之履行遲延，係因不可歸責於其本人之事實，自應由中壢市公所負
    證明之責任。而「傾倒垃圾」與「整平壓實垃圾」，係可明顯區別之行為，前者
    以垃圾車為之，後者以壓路機為之，乃公眾週知之事實。是中壢市公所抗辯系爭
    土地傾倒垃圾經民眾抗爭，阻止垃圾車之進入，不論是否屬實，自均與壓路機進
    入整平壓實垃圾間，無必然之因果關係，又當地民眾僅係阻止中壢市公所進入系
    爭土地再傾倒垃圾，並非阻止其進入系爭土地為整平壓實之復育工作，縱民眾有
    抗爭之情事，中壢市公所本得行使公權力依法予以排除，其怠於行使公權力致未
    能進入系爭土地整平壓實，自為可歸責於中壢市公所之事由。足見中壢市公所所
    稱其「整平壓實垃圾」，恐遭民眾及甲○○曲解為「傾倒垃圾」，始未進入工作
    一節，顯與經驗法則不相符合，要非可採。至中壢市公所辨稱：甲○○曾要求伊
    支付補償費或價購土地，未能達成協議一節，查甲○○雖不否認曾要求中壢市公
    所價構系爭土地，然為中壢市公所所拒，惟此僅係買賣契約無從成立，中壢市公
    所仍難辭其依上開協議書第二條之約定，應將系爭土地整平壓實返還予甲○○之
    義務。足見中壢市公所此部分所辯亦非可取。另中壢市公所抗辯：伊未取得甲○
    ○同意書而無法進入施作整平壓實垃圾工作云云，非但為甲○○所否認，且通觀
    兩造所簽之協議書並未約定須經甲○○出具同意後始得為之，或中壢市公所始能
    取得經費，且系爭土地既未返還甲○○，即在中壢市公所占有中，其既未履行返
    還義務，系爭土地仍置於其管領力之下，自得隨時進入系爭土地整平壓實，足見
    中壢市公所謂須經甲○○同意後，方得進入系爭土地整平壓實云云，及其舉證人
    劉忠仁之上開證言，均悖於契約之本旨，均非可採。由上觀之，中壢市公所辯稱
    前開不可歸責之諸障礙事由，均不存在，與其抗辯不負遲延責任間亦無任何因果
    關係，中壢市公所迄今既未依上開協議書第二條之約定，履行於使用期滿負責整
    平壓實後將土地交還甲○○之義務，且係因可歸責於中壢市公所之事由，致生給
    付遲延之事實，中壢市公所自應將系爭土地整平壓實返還甲○○及負債務不履行
    之損害賠償責任甚明。
四、中壢市公所迄今既未依上開協議書第二條之約定，履行於使用期滿負責整平壓實
    後將土地交還甲○○之義務，且係因可歸責於中壢市公所之事由，致生給付遲延
    之事實，已如前述。按債務人遲延者，債權人得請求其賠償因遲延而生之損害。
    又損害賠償，除法律另有規定或契約另有訂定外，應以填補債權人所受損害及所
    失利益為限，民法第二百三十一條第一項、第二百十六條一項分別定有明文。則
    甲○○依協議書第二條之約定，及上開規定請求中壢市公所應將系爭土地整平壓
    實後將土地返還，及賠償其因遲延而生之損害，自屬有據。至甲○○主張中壢市
    公所未依協議書內容將土地整平壓實返還甲○○，已給付遲延，自八十二年十一
    月一日起至中壢市公所返還系爭土地時止，除已判決確定部分外，應按年再給付
    伊四十三萬元及自八十二年十一月一日起止至清償日止，加計法定遲延利息，中
    壢市公所則辯稱：系爭土地附近農地公告地價為每平方公尺二百五十元，公告現
    值則為每平方公尺一千六百元，以系爭土地絕大部分均為八等則及十等則水田之
    條件，對造若將系爭土地出租他人，依耕地三七五減租條例之規定，對造每年所
    可向承租人收取之租金亦不過區區五萬元左右，更遑論如今系爭土地已經成為一
    座垃圾山，根本無法出租他人耕種，甲○○請求每年再給付四十三萬元，已屬過
    高云云，本院審酌系爭土地甲○○係出租予中壢市公所做為垃圾場使用，在中壢
    市公所未依上開協議書第二條之約定，履行整平壓實後將土地交還甲○○之義務
    以前，甲○○在上開期間受有無法使用系爭土地之利益，及依兩造協議書之約定
    ，中壢市公所自七十六年十一月一日起至八十年十月三十一日止，四年期間使用
    系爭土地，應給付甲○○之補償費總額為五百三十萬元。嗣於使用期間屆滿後，
    中壢市公所因需繼續使用系爭土地，每年給付甲○○補償費降為五十三萬元，甲
    ○○於上開亦受有上開每年補償費五十三萬元所失之利益等損害以觀，認本件甲
    ○○請求按兩造第二次約定之補償費每年賠償其五十三萬元，核屬相當，扣除已
    判決確定每年應給付之十萬元外，每年尚應再給付四十三萬元，為有理由。另本
    件兩造間並無耕地三七五租約之關係，自無耕地三七五減租條例有關租金規定之
    適用，併此敘明。從而甲○○依協議書之約定及債務不履行之法律關係，請求中
    壢市公所應將系爭土地整平壓實返還甲○○，並自八十二年十一月一日起至其將
    甲○○所有系爭土地整平壓實返還甲○○時止，每年應再給付甲○○四十三萬元
    及自中壢市公所給付遲延之日即八十二年十一月一日起至清償日止，按年息百分
    之五計算之利息，即屬正當，應予准許。甲○○此部分之訴既有理由，即應為其
    勝訴之判決，至其另主張依不當得利之法律關係為相同內容之請求（見一審卷八
    七頁、一六一頁），核屬選擇的合併，已無庸再予審理，附此說明。原審就甲○
    ○上訴人部分，為甲○○敗訴之判決，自有未洽，上訴意旨指摘原判決此部分不
    當，求予廢棄改判，為有理由，自應由本院予以廢棄改判如主文第二項所示。至
    另原審就中壢市公所上訴部分，為中壢市公所敗訴之判決，核無違誤，上訴意旨
    指摘原判決此部分不當，求予廢棄改判，為無理由，應予駁回。
五、兩造其餘之攻擊防禦方法暨聲明所用之證據，核與本件判決之結果均不生影響，
　  已無再予論述之必要，併此敘明。
據上論結，本件甲○○之上訴為有理由，中壢市公所之上訴為無理由，依民事訴訟法
第四百五十條、第四百四十九條第一項、第七十九條判決如主文。
中　　　華　　　民　　　國　　九十三　　年　　十二　　月　　  三十一　　日
                                民事第九庭
                                    審判長法  官  楊  豐  卿
                                          法  官  張      蘭
                                          法  官  林  金  吾
正本係照原本作成。
如不服本判決，應於收受送達後二十日內向本院提出上訴書狀，其未表明上訴理由者
，應於提出上訴後二十日內向本院補提理由書狀（均須按他造當事人之人數附繕本）
上訴時應提出委任律師或具有律師資格之人之委任狀；委任有律師資格者，另應附具
律師資格證書及釋明委任人與受任人有民事訴訟法第四百六十六條之一第一項但書或
第二項（詳附註）所定關係之釋明文書影本。
中　　　華　　　民　　　國　　九十三　　年　　十二　　　月　　三十一    日
　　　　　　　　　　　　　　　　　　      書記官  殷  丹  妮
附註：
民事訴訟法第四百六十六條之一（第一項、第二項）：
對於第二審判決上訴，上訴人應委任律師為訴訟代理人。但上訴人或其他法定代理人
具有律師資格者，不在此限。
上訴人之配偶、三親等內之血親、二親等內之姻親，或上訴人為法人、中央或地方機
關時，其所屬專任人員具有律師資格並經法院認為適當者，亦得為第三審訴訟代理人
。
